臺灣高等法院高雄分院民事判決　九十一年度上字第六四號
　　上　訴　人　澎湖縣消防局
　　法定代理人　丙○○
　　上　訴　人　丁○○
　　被上訴　人　乙○○
　　　　　　　　甲○○
右當事人間請求損害賠償事件，上訴人對於中華民國九十年十月九日台灣澎湖地方法
院八十九年度交附民字第一八號第一審判決提起上訴，本院判決如左：
      主      文
原判決關於命上訴人給付超過新台幣壹佰貳拾捌萬仟陸佰柒拾元及其利息部分，暨
該部分假執行之宣告，及除確定部分外訴訟費用之裁判均廢棄。
右開廢棄部分，被上訴人在第一審之訴及其假執行之聲請均駁回。
其餘上訴駁回。
第一審（除確定部分外）、第二審訴訟費用由上訴人連帶負擔五分之三，餘由被上訴
人負擔。
      事實及理由
一、被上訴人主張：上訴人丁○○係上訴人澎湖縣消防局之隊員，兼消防車之駕駛，
    為從事駕駛業務之人，於民國八十九年三月二十五日下午二時二十分許，執行救
    火勤務完畢，並完成加水工作後，駕駛車牌號碼ＢＩ─六三二號特種消防車沿澎
    湖縣馬公市○○路由東往西方向行駛，欲前往加油站加油，途經新店路與同和路
    交岔口前，欲左轉進入同和路時，本應注意汽車在同向二車道道路行駛，欲左轉
    彎時，應在距交岔路口三十公尺前換入內側車道或左轉車道之規定，且依當時情
    形並無不能注意之情事，竟疏未注意上開規定，貿然左轉由外側車道進入同和路
    ，適有被上訴人騎乘車牌號碼ＰＷＫ─七九二號重型機車由同向後方而來，被上
    訴人閃煞不及，而撞上該消防車之左方車身，致人車倒地，被上訴人並因而受有
    骨盆骨折、腹內出血等之傷害，而澎湖縣消防局係丁○○之僱用人，自應就丁○
    ○之侵權行為負連帶賠償責任。被上訴人因上訴人之侵權行為受有如下之損害：
    (一)醫療費用新台幣（下同）六萬五千五百三十六元。(二)看護費用十七萬一千元。
    (三)醫療器材費用一萬三千五百元。(四)喪失勞動能力損害二百六十九萬五千九百八
    十一元。(五)慰撫金三百萬元。爰依侵權行為之法律關係請求上訴人連帶賠償五百
    九十四萬六千零十七元，及自起訴狀繕本送達翌日起算之法定遲延利息（原審命
    上訴人應連帶給付被上訴人一百七十七萬二千八百九十七元，及其法定遲延利息
    ，並駁回其餘之訴；上訴人不服提起上訴，被上訴人就其敗訴部分未提起上訴，
    該部分應已確定）。於本院聲明：上訴駁回。
二、被上訴人則以：丁○○係依法任用之公務員，其因執行公法上之職務，致侵害被
    上訴人之權利，被上訴人應依國家賠償法請求賠償，方屬適法；又被上訴人喪失
    勞動能力之比率宜認為百分之六十，被上訴人與有過失程度宜認為百分之三十，
    且被上訴人請求之慰撫金過高等語，資為抗辯。於本院聲明：(一)原判決不利於上
    訴人部分廢棄。(二)右廢棄部分，被上訴人在第一審之訴及假執行之聲請均駁回。
三、被上訴人主張：丁○○係澎湖縣消防局之隊員，兼消防車之駕駛，於前開時地與
    被上訴人發生車禍，被上訴人受傷支出醫藥費六萬五千五百三十六元、看護費十
    七萬一千元、醫療器材一萬三千五百元之事實，為上訴人所不爭執，堪信為真實
    。惟上訴人另以前揭情詞抗辯，是本件首需審酌者為(一)被上訴人是否應依國家賠
    償法請求澎湖縣消防局負損害賠償責任。(二)丁○○是否應負侵權行為責任，及其
    過失責任之比例。(三)澎湖縣消防局是否應依民法第一百八十八條規定負僱用人侵
    權行為責任。茲分述如下：
  (一)按公務員於執行職務行使公權力時，因故意或過失不法侵害人民自由或權利者，
    國家應負損害賠償責任，國家賠償法第二條第二項前段定有明文。又所謂行使公
    權力，係指公務員居於國家機關之地位，行使統治權作用之行為而言。並包括運
    用命令及強制等手段干預人民自由及權利之行為，以及提供給付、服務、救濟、
    照顧等方法，增進公共及社會成員之利益，以達成國家任務之行為。如國家機關
    立於私法主體之地位，從事一般行政之輔助行為，如購置行政業務所需之物品或
    處理行政業務相關之物品，自與公權力之行使有間，不生國家賠償法適用之問題
    （最高法院八十年度台上字第五二五號判決參照）。查本件丁○○係執行救火勤
    務完畢，並完成加水工作後，駕駛消防車前往加油途中與被上訴人發生車禍，為
    兩造所不爭執，則上訴人之駕車行為，並非因執行救火勤務，而處於國家機關地
    位，行使統治權作用之公權力行為，而僅係立於私法主體之地位，非「直接」達
    成行政目的之行政輔助行為，是丁○○駕車前往加油站加油之行為，並非行使公
    權力之行為，則其於行車途中所發生之車禍行為，自無國家賠償法之適用餘地。
    是上訴人抗辯被上訴人應依國家賠償法之規定，請求澎湖縣消防局負損害賠償責
    任云云，尚有未合。
  (二)按因故意或過失，不法侵害他人之權利者，負損害賠償責任。汽車在同向二車道
    道路行駛，欲左轉彎時，應在距交岔路口三十公尺前換入內側車道或左轉車道。
    汽車行駛時，駕駛人應注意車前狀況，並隨時採取必要之安全措施，民法第一百
    八十四條第一項前段、道路交通安全規則第一百零二條第一項第五款、第九十四
    條第三項分別定有明文。丁○○固不否認有於右揭時地因車禍致被上訴人受傷之
    事實，惟抗辯：伊當時係在內側車道行駛，在新店路與同和路口，依規定由新店
    路內側車道左轉同和路欲往民福路之加油站加油，因自信後面沒有來車而左轉，
    僅有輕微之疏失而已云云。惟查：
    (1)被上訴人於刑事案件（本院九十年交上易字第二八四號）警訊時已明確指訴丁
      ○○當時係由外側車道直接左轉，而與丁○○各執一詞，檢察官乃依被上訴人
      之請求於偵查中，命上訴人丁○○駕駛消防車至現場重新行駛該路段數次，並
      核對車輛撞擊點、掉落物之相關位置，乃財團法人成大研究發展基金會（下稱
      成大發展基金會）依消防車尾端之煞車痕、轉彎半徑等情，研判結果均認以丁
      ○○原行駛於慢車道即外側道左轉同和路，最接近現場之行進方向及撞擊位置
      ，有檢察官勘驗筆錄、成大發展基金會鑑定意見書附卷足稽（見偵查卷第六一
      頁、原審卷第六七頁），是被上訴人之陳述，核與實情相符，應堪信為真實；
      證人即事故發生時之消防車上乘客許民和雖證稱：消防車係由內側車道左轉云
      云，附合丁○○之說法，核與前述事實不符，皆無足取。再處理車禍警員林本
      興於偵查中證述：製作之處理車禍肇事調查報告表及道路交通事故調查報告表
      （見警卷第八頁、第九頁），雖記載丁○○所駕之消防車未發現有肇事因素，
      惟該現場圖係依據丁○○及證人許民和筆錄記載所認定繪製，並未同時參酌被
      上訴人之供詞（偵查卷第二四頁），該記載顯失客觀，前開報告表自不能作為
      丁○○有利之證明。又上訴人另指稱消防車之前後輪胎寬均為０‧一八公尺，
      然依事故現場圖繪製之煞車痕寬度則僅為０‧一公尺，且散落物之位置竟會在
      煞車痕之後，此與一般煞車痕應在散落物之後發生之經驗及論理法則違背，從
      而事故現場圖繪製之煞車痕應非消防車之煞車痕云云，然依現場照片（警訊卷
      第十三頁）所示地面煞車痕及消防車事故發生後之停車位置，該煞車痕係消防
      車所遺留無誤，且為上訴人於警員在現場繪圖及於警訊、偵訊、刑事一審審理
      時所不爭執，則其於本院刑事審理時始質疑非消防車之煞車痕云云，顯不足採
      。又丁○○駕駛之消防車在與被上訴人所駕駛機車撞擊之後停車，依前開現場
      照片所示，掉落物位於煞車痕與消防車之間，於經驗及論理法則並無違背。是
      本件車禍係因丁○○行駛於外側車道，未依規定冒然左轉為肇事主因，堪予認
      定。
    (2)丁○○於右揭時地駕車本應注意上揭規定，且依當時情形，又無不能注意之情
      形，竟疏於注意上開規定，致肇事使上訴人受傷，其有過失堪予認定。又本件
      被上訴人因本件車禍受有骨盆骨折、腹內出血等之傷害，亦有財團法人長庚醫
      院高雄分院（下稱長庚高雄分院）出具之診斷證明書附卷可稽（原審卷第四七
      頁至第五０頁、第七一頁），是丁○○之過失與被上訴人所受傷害之間，具有
      相當之因果關係，應堪認定。刑事部分，丁○○亦經判處罪刑確定在案，業據
      本院依職權調閱本院九十年度交上易字第二八四號刑事卷宗查明屬實。
    (3)又成大發展基金會雖以被上訴人之陳述，認被上訴人係撞擊消防車之左前輪，
      而消防車左後輪正面之痕跡，可能係壓傷被上訴人所留下之痕跡等語（刑事一
      審卷第七九頁、八０頁）。惟依事發當時之現場照片觀之（警卷第一二至一五
      頁），消防車左後輪「沒胎文之橫切面（汽車行走時，輪胎未與地面接觸之面
      ）」留有與被上訴人所騎乘機車同色之白色刮痕，左前輪並無證據顯示有擦撞
      痕跡，則被上訴人是否撞擊消防車之左前輪，顯有可疑。況，上開鑑定報告所
      稱之左後輪「正面」之痕跡，依卷內照片所示，應係前述「沒胎文之橫切面」
      撞擊痕跡，惟倘依鑑定報告所載，被上訴人係遭消防車左後輪壓傷，則左後輪
      「有胎文那面」始與被上訴人身體接觸，因而留下痕跡方是，與照片所示痕跡
      係在「沒胎文之橫切面」部分不符，則鑑定報告認消防車左後輪沒胎文之橫切
      面之痕跡，係壓傷被上訴人所留下，顯有違經驗法則。準此，成大發展基金會
      認被上訴人撞擊消防車之左前輪，為本院所不採，被上訴人應係撞擊消防車之
      左後輪，較為可採。
    (4)再如前所述，本件撞擊點既在消防車之左後輪，顯見丁○○所駕駛消防車幾已
      完成左轉，並擋住被上訴人行進方向，詎被上訴人亦疏未注意車前狀況，致未
      能減速剎車，以避免損害之發生，就本件車禍之發生亦有過失，本院綜合上情
      ，認丁○○就本件車禍之發生，應負擔百分之七十之責任；被上訴人應負擔百
      分之三十責任。又上訴人雖聲請再送中央警察大學鑑定肇事原因，然本院認事
      證已明，核無必要，併予敘明。
  (三)次按受僱人因執行職務，不法侵害他人之權利者，由僱用人與行為人連帶負損害
    賠償責任。但選任受僱人及監督其職務之執行，已盡相當之注意或縱加以相當之
    注意而仍不免發生損害者，僱用人不負賠償責任。民法第一百八十八條第一項定
    有明文。又該條所稱之受僱人，係以事實上之僱用關係為標準，凡客觀上被他人
    使用為之服勞務而受其監督者，均為受僱人，最高法院四十五年台上字一五九九
    號判例、五十七年台上字第一六六三號判例可資參照。又所謂受僱人因執行其所
    受命令，或委託之職務自體，或委託執行該執務所必要之行為，而不法侵害他人
    之權利者而言，即受僱人之行為，在客觀上足認為與其執行職務有關，而不法侵
    害他人之權利者，亦包括在內（最高法院八十九年度台上字第一一六一號判決參
    照）。經查：
    (1)丁○○係澎湖縣消防局隊員，其與所屬機關間固屬公法上之職務關係。惟丁○
      ○係澎湖縣消防局消防隊員兼消防車駕駛，丁○○既為達成行政目的，而駕駛
      消防車前往加油，就該行為而言，丁○○係為澎湖縣政府使用而服勞務，並受
      澎湖縣消防局之指揮監督，則上訴人間有僱佣關係之存在；且丁○○於其執行
      救火勤務完畢，並完成加水工作後，駕駛消防車前往加油，自屬執行職務之行
      為，均無疑義。
    (2)民法第一百八十八條第一項但書固規定，僱用人選任受僱人及監督其職務之執
      行，已盡相當之注意或縱加以相當之注意而仍不免發生損害者，僱用人不負賠
      償責任。惟僱用人欲免除該賠償責任，自應就其選任受僱人及監督其業務之執
      行，已盡相當之注意或雖注意仍不免發生損害，負舉證之責，最高法院十九年
      上字第三０二五號判例參照。查澎湖縣消防局固辯以丁○○平日奉公守法，戮
      力從公，操行優良，學識及才能出眾，並無任何懲處紀錄，九十年年終考績甲
      等，且本件事故係發生於局外，澎湖縣政府縱盡相當注意，仍不免發生損害，
      並提出考績通知書為證（本院卷第一０七頁），惟澎湖縣消防局並未就其對丁
      ○○之擔任消防車駕駛之選任，諸如其駕車技術是否純熟，性格是否謹慎精細
      等；業務執行之監督，如已否提示其駕車應注意事項，有無派員督導等選任、
      監督已盡相當注意義務，及縱加以相當之注意而仍不免發生損害等節，舉證以
      實其說。是澎湖縣消防局前揭抗辯，委無足採。
  (四)綜上，澎湖縣消防局應與丁○○之侵權行為，對被上訴人之損害負連帶賠償責任
    ，足堪認定。
四、再按不法侵害他人之身體或健康者，對於被害人因此喪失或減少勞動能力或增加
    生活上之需要時，應負損害賠償責任；不法侵害他人之身體、健康者，被害人雖
    非財產上之損害，亦得請求賠償相當之金額，民法第一百九十三條第一項、民法
    第一百九十五條第一項分別定有明文。丁○○既不法侵害被上訴人身體，而澎湖
    縣消防局係丁○○之僱用人，則上訴人對於被上訴人因此受有醫藥費、看護費、
    醫療器材費用、不能工作之損失及精神上損害，自應依前揭法律規定，負連帶損
    害賠償責任。茲審酌被上訴人所受之損害如下：
  (一)醫療費用六萬五千五百三十六元部分：被上訴人業據提出醫療費用收據為證（原
    審卷第三三頁至第三五頁），且為上訴人所不爭執，被上訴人此部分主張，為有
    理由，應予准許。
  (二)看護費用十七萬一千元部分：業據被上訴人提出診斷書及病患服務人員酬勞說明
    為證（原審卷第三一頁、第三二頁），且為上訴人所不爭執，堪信為實，被上訴
    人此部分主張，為有理由，應予准許。
  (三)醫療器材費用一萬三千五百元部分：業據被上訴人提出收據為證（原審卷第三七
    頁、第三八頁），且為上訴人所不爭執，堪信為實，被上訴人此部分主張，為有
    理由，應予准許。
  (四)喪失勞動能力之損害二百六十九萬五千九百八十一元部分：被上訴人主張伊每月
    薪資一萬六千五百元，因本件車禍事故受傷，終身無法再工作，依勞動基準法六
    十歲退休之規定，被上訴人原尚可工作二十年，爰請求喪失勞動能力之損害計二
    百六十九萬五千九百八十一元等語。查被上訴人原擔任賓館櫃檯工作，每月薪資
    為一萬六千五百元，業據其提出薪資證明為證（原審卷第三六頁），且為上訴人
    所不爭執，堪信為實；又被上訴人因此次受傷後「腹壁機能遺存顯著障害，併腸
    黏連，建議此後終身從事輕便工作」、「脊柱變形併遺存顯著運動障礙」、「左
    手食指近端指指關節喪失功能」、「膀胱功能異常、排尿困難」，有長庚醫院高
    雄分院診斷證明書四紙附卷足稽（原審卷第四七頁至第五０頁），各已達勞工保
    險殘廢給付表所定身體障害殘廢等級第七級或第十二級，復有勞工保險殘廢給付
    標準表附卷可佐（原審卷第五九頁至第七十頁）。被上訴人雖主張綜合以上各項
    障礙，其已達完全喪失勞動能力之程度，惟本院參酌長庚高雄分院回覆本院之詢
    問，稱：被上訴人因骨盆骨折併神經損害之傷害，預後導致兩下肢無力行走，評
    估所減少之勞動能力約百分之六十等語，有該院九十一年四月三十日（九一）長
    庚院高字第一０六三號函附卷可稽（本院卷第六九頁），及被上訴人年紀非長、
    原從事賓館櫃台工作，並非體力勞動者，認被上訴人喪失勞動能力之比率應以百
    分之六十計算為適當。至被上訴人引用學者曾隆興教授製作之殘廢等級喪失或減
    少勞動能力比率表，主張喪失勞動能力百分之六九．一二云云，惟該表係學者個
    人之意見，而前開長庚醫院函係醫師就具體個案所為評估，應較為可採。從而，
    被上訴人減少勞動能力之月損害額為九千九百元（16500*60％＝9900）。再被上
    訴人係五十年二月十二日出生，受傷當時即八十九年三月二十五日時，約三十九
    歲一個月，依勞動基準法之規定，原可工作至六十歲，是被上訴人主張以二十年
    即二百四十個月計算尚可工作之月數，尚屬妥當，依霍夫曼計算氏扣除中間利息
    後，被上訴人減少勞動能力之損害額應為一百六十三萬四千五百四十四元（
    9900*165.1055＝0000000，元以下四捨五人），是被上訴人於此範圍內之請求，
    為有理由，應予准許，逾此部分之請求，為無理由，應予駁回。
  (五)精神上損害三百萬元部分：本院審酌被上訴人現年約四十歲、未婚、高中畢業，
    原於賓館負責櫃檯工作，月薪約一萬六千五百元，名下並無不動產，有薪資證明
    單及財政部財稅資料中心調件明細表附卷可稽（原審卷第三六頁、本院卷第六四
    頁、第六五頁）；丁○○現年約三十七歲、未婚、高職畢業，擔任消防隊隊員，
    每月薪資約五萬多元，名下並無不動產，有財政部財稅資料中心調件明細表附卷
    可稽（本院卷第六四頁、第六五頁），澎湖縣消防局為公法人及被上訴人因本次
    車禍受傷後，所需復原期間非短，身體上殘留疤痕甚多，有照片八紙附卷可佐（
    原審卷第九頁至第十一頁），所受傷害嚴重等一切情節，認被上訴人所得請求之
    精神上損害在一百萬元內為適當，逾此金額之請求為無理由，應予駁回。
  (六)綜上，被上訴人因本件車禍事故，共受有二百八十八萬四千五百八十元之損害（
    65536+171000+13500+0000000+0000000＝0000000）。
五、再按損害之發生或擴大，被害人與有過失者，法院得減輕賠償金額，民法第二百
    十七條第一項定有明文。本件被上訴人因未充分注意車前狀況，就本件損害之發
    生應負百分之三十責任，已如前述。是上訴人本應賠償被上訴人二百八十八萬四
    千五百八十元，惟依前開規定減少賠償金額百分之三十後，上訴人應連帶賠償被
    上訴人二百零一萬九千二零六元（0000000*0.7＝0000000）。又上訴人抗辯被上
    訴人於本件車禍後，已向臺灣產物保險股份有限公司領取七十三萬五千五百三十
    六元之汽車強制責任險保險金，為被上訴人所不爭執，並有領款清單附於刑事卷
    宗可稽（刑事一審卷第九九頁、第一００頁），堪信為實，依強制汽車責任保險
    法第三十條之規定，此部分金額應自被上訴人請求之金額中扣除，是被上訴人所
    得請求金額為一百二十八萬三千六百七十元（0000000-000000＝0000000）。
六、綜上所述，被上訴人基於侵權行為之法律關係，請求上訴人連帶給付一百二十八
    萬三千六百七十元及丁○○自八十九年十二月十五日起，澎湖縣消防局自同月十
    六日起至清償日止，按週年利率百分之五計算之法定遲延利息，核無不合，應予
    准許，逾此部分之請求即無理由，應予駁回。是以，原審就超過上開應准許部分
    ，為上訴人敗訴之判決，並為假執行之宣告，自有未洽，上訴意旨指摘原判決不
    當，求予廢棄改判，為有理由。至上開應准許部分，原審判命上訴人連帶給付，
    並為假執行之宣告，核無違誤，上訴意旨求予廢棄改判，並無理由，應予駁回。
七、據上論結：本件上訴為一部有理由，一部無理由，依民事訴訟法第四百四十九條
    第一項、第四百五十條、第七十九條但書、第八十五條第二項，判決如主文。
中　　　華　　　民　　　國　　九十一　　年　　 十一　　 月　　　七　　　日
                                      臺灣高等法院高雄分院民事第二庭
~B1審判長法官　簡色嬌
~B2法　　　官　林紀元
~B3法　　　官　陳真真
右為正本係照原本作成。
本件不得上訴。
中　　　華　　　民　　　國　　九十一　　年　　 十一　　 月　　　八　　　日
~B法院書記官　高惠珠
